【裁判字號】    99,上,47
【裁判日期】    990727
【裁判案由】    清償債務
【裁判全文】
臺灣高等法院臺南分院民事判決  99年度上字第47號
上  訴  人  甲○○
            丙○○
            乙○○
共      同
訴訟代理人  劉健右  律師
被 上訴 人  丁○○
訴訟代理人  林錫恩  律師
            黃俊達  律師
            粘怡華  律師
            蘇文斌  律師
上列當事人間請求清償債務事件，上訴人對於中華民國九十九年
一月二十一日臺灣臺南地方法院第一審判決（九十八年度訴字第
七九三號），提起上訴，本院於九十九年七月十三日言詞辯論終
結，判決如下：
    主      文
上訴駁回。
第二審訴訟費用由上訴人連帶負擔。
    事實及理由
一、按當事人於第二審中不得提出新攻擊或防禦方法，但有下列
    情形之一者，不在此限：一因第一審法院違背法令致未能提
    出者。二事實發生於第一審法院言詞辯論終結後者。三對於
    在第一審已提出之攻擊或防禦方法為補充者。四事實於法院
    已顯著或為其職務上所已知或應依職權調查證據者。五其他
    非可歸責於當事人之事由，致未能於第一審提出者。六如不
    許其提出顯失公平者。前項但書各款事由，當事人應釋明之
    。違反前二項之規定者，第二審法院應駁回之，民事訴訟法
    第四百四十七條定有明文。上訴人主張被上訴人就冠龍貿易
    有限公司（下稱冠龍公司）向陳德男借貸新台幣（下同）五
    百萬元借款，於原審從未主張清償，迄第二審第二次準備程
    序後，始主張已於民國九十年五月二十一日清償，有違上開
    規定云云，惟查：被上訴人於原審即主張對於上訴人提出筆
    記本之真正不爭執，原審卷第一○○頁右邊可以看出有借款
    也有還款等語，有原審九十九年一月六日言詞辯論筆錄附卷
    可稽（見原審卷第一八三頁反面），足見被上訴人於原審曾
    主張冠龍公司已清償上開借款，其於本院主張已償還冠龍公
    司上開借款，核屬原防禦方法之補充陳述，自無違反民事訴
    訟法第四百四十七條之規定。
二、被上訴人主張：上訴人之被繼承人陳德男曾向台灣中小企業
    銀行（下稱台灣企銀）貸款一千五百萬元，於九十四年十二
    月二十一日變更契約條款時，由伊及訴外人陳勇男擔任連帶
    保證人，嗣陳德男於九十六年六月二十二日死亡後，上訴人
    除依法辦理繼承外，更於九十七年七月十七日與台灣企銀簽
    約承擔上揭債務，惟迄今皆未清償任何款項，而係由伊於九
    十六年十月十六日至九十八年六月六日間以連帶保證人身分
    代償上開借款合計二百八十六萬一千零八十四元。因依民法
    第七百四十九條規定，請求上訴人給付上開代償款。原判決
    准許伊之請求，並無不合等語。併答辯聲明：(一)上訴駁回
    。(二)第二審訴訟費用由上訴人負擔。
三、上訴人則抗辯：伊之被繼承人陳德男生前向台灣企銀借款一
    千五百萬元，被上訴人亦向台灣企銀借款一千五百萬元，該
    借款係投資於冠宗企業有限公司（下稱冠宗公司），且亦由
    冠宗公司支付每月本金及利息；由被上訴人九十八年五月十
    四日寄予上訴人甲○○之書信，可知被上訴人並未以自己金
    錢支付上開借款本金及利息，而係以冠宗公司之資金支付，
    被上訴人亦自承就上開借款係以冠宗公司資金清償每月本金
    及利息，冠宗公司每月編列預算為被上訴人及陳德男清償該
    借款之本金及利息，則被上訴人向伊請求給付二百八十六萬
    一千零八十四元，與法不合：況系爭借款真正借款人為冠宗
    公司，陳德男僅係出借名義，且為被上訴人所明知，顯然被
    上訴人屬於惡意之第三人，則被上訴人應受借名契約之拘束
    ，僅得向真正借款人冠宗公司主張權利，而不得向伊請求；
    再由被上訴人親筆寫給甲○○之書信，可證被上訴人已承諾
    承擔上開借款之清償責任，伊無須再為負擔。另被上訴人於
    柬埔寨成立冠龍公司，冠龍公司於一九九六年七月一日向陳
    德男借款五百萬元，由被上訴人任保證人，借款期間自一九
    九六年七月一日至同年十二月三十一日止，冠龍公司嗣後因
    故結束營業，已不存在，其情形自較民法第七百四十六條第
    二、三款規定之情形嚴重，據此，被上訴人自不得主張民法
    第七百四十五條之先訴抗辯權；另冠龍公司縱已不存在，被
    上訴人保證人之責任，依法仍需負責，伊既係陳德男之繼承
    人，依法自可繼承五百萬元之債權，而陳德男與冠龍公司之
    借款到期日為一九九六年十二月三十一日，故雙方之債務均
    已屆清償期，且均為金錢債務，給付種類相同，又被上訴人
    向冠龍公司之借貸合約書載稱：一甲方向乙方借貸五佰萬元
    ，二期間由一九九六年七月一日至一九九六年十二月三十一
    日，……五到期若要續借，應另立合約等語，均係針對借款
    債務之金額、期間及到期續借為約定，顯見借貸合約書第二
    條所載之期間，係指借貸期間，亦即系爭借款之清償期，而
    非保證債務之存續期間，伊自得以其對被上訴人之保證債權
    主張抵銷，被上訴人再請求伊給付，即屬無據。原判決命伊
    給付被上訴人二百八十六萬一千零八十四元本息，尚有未洽
    等語。併上訴聲明：(一)原判決廢棄。(二)上開廢棄部分，
    被上訴人在第一審之訴駁回。(三)訴訟費用由被上訴人負擔
    。
四、兩造不爭執事項：
(一)陳德男為上訴人甲○○之配偶及上訴人丙○○、乙○○之父
    ，被上訴人之兄，陳德男於九十六年六月二十二日死亡。
(二)上訴人之被繼承人陳德男與被上訴人共同投資經營冠宗公司
    、冠南冷凍企業有限公司（下稱冠南公司），冠宗公司由被
    上訴人任董事長，陳德男為董事，二人均為冠南公司之董事
    （見原審卷第四八頁冠南公司登記事項卡、第一三七頁冠宗
    公司登記事項卡）。
(三)陳德男生前邀同被上訴人為連帶保證人，向台灣企銀貸款一
    千五百萬元，陳德男死亡後，自九十六年十月十六日至九十
    八年六月六日止，由被上訴人設於台灣企銀之帳戶中轉帳二
    百七十二萬七千六百零四元，及現金十三萬三千四百八十元
    ，合計二百八十六一千零八十四元，清償陳德男一千五百萬
    元借款之本金、利息、違約金（見原審卷第一○頁契據條款
    變更契約、第一二至一八頁台灣企銀放款利息收據、第七二
    至九三頁台灣企銀九十八年八月十九日函及其附件）。
(四)冠龍公司曾向陳德男借款五百萬元，由被上訴人任保證人，
    訂有借貸合約書（見原審卷第五四頁借貸合約書）。
(五)上訴人提出陳德男生前之冠龍公司帳務筆記本影本為真正（
    見原審卷第一○○至一○一頁被繼承人陳德男筆記本影本、
    第一八三頁筆錄被上訴人陳述）。
(六)劉銀龍於八十七年十月三日簽發面額三百萬元之支票影本為
    真正（見原審卷第一○二頁支票影本）。
五、本院之判斷：
    被上訴人主張：上訴人之被繼承人陳德男曾向台灣企銀貸款
    一千五百萬元，於九十四年十二月二十一日變更契約條款時
    ，由伊及訴外人陳勇男擔任連帶保證人，嗣陳德男於九十六
    年六月二十二日死亡，伊於九十六年十月十六日至九十八年
    六月六日間以連帶保證人身分代償上開借款二百八十六萬一
    千零八十四元等語，惟為上訴人所否認，並以上開情詞置辯
    。是本件所應審究者乃被上訴人得否依民法第七百四十九條
    規定請求上訴人給付二百八十六萬一千零八十四元？上訴人
    得否以被上訴人為冠龍公司之保證人，於一九九六年七月一
    日向陳德男借貸之五百萬元債權主張抵銷？茲論述如下：
(一)被上訴人得否依民法第七百四十九條規定請求上訴人給付二
    百八十六萬一千零八十四元？
  1.按請求履行債務之訴，除被告自認原告所主張債權發生原因
    之事實外，應先由原告就其主張此項事實，負舉證之責任，
    必須證明其為真實後，被告於其抗辯事實，始應負證明之責
    任，此為舉證責任分擔之原則（最高法院四十三年台上字第
    三七七號判例要旨參照）。次按保證人向債權人為清償後，
    於其清償之限度內，承受債權人對於主債務人之債權，民法
    第七百四十九條定有明文。
  2.被上訴人主張上訴人之被繼承人陳德男於九十一年向台灣企
    銀貸款一千五百萬元，九十四年十二月二十一日簽立契據條
    款變更契約，由伊及訴外人陳勇男擔任連帶保證人，陳德男
    過世後，上訴人於九十七年七月十七日簽立契據條款變更契
    約，由上訴人為借款人，被上訴人於九十六年十月十六日至
    九十八年六月六日間以連帶保證人身分代償上開借款合計二
    百八十六萬一千零八十四元等事實，業據提出台灣企銀契據
    條款變更契約二件、台灣企銀放款利息收據十九件等為證（
    見原審卷第一○至一八頁），並據台灣企銀台南分行九十八
    年八月十七日九八台南字第七一○九八○○一九八函覆原審
    暨檢附之本金償還明細、取款憑條、傳票等件在卷可稽（見
    原審卷第七二頁以下），上訴人對此並不爭執，被上訴人主
    張其向台灣企銀代墊本件借款中之二百八十六一千零八十四
    元本息，堪信實在。
  3.上訴人所提被上訴人於九十八年五月十四日寫給甲○○之書
    信，固載有「至於妳（指甲○○）所說的冠宗公司分紅利事
    ，公司（指冠宗公司）每個月要付給銀行的本金利息如下列
    所述，約八百二十萬／年：三哥（指陳德男）名借款：（本
    金10萬＋利息3.3萬）×12月＝160萬；我的名（指被上訴人
    ）借款：（本金10萬＋利息3.8萬）×12月＝166萬」等語（
    見原審卷第一○四至一○五頁），主張上開借款之本金及利
    息均係由冠宗公司支付。惟該書信內容僅係被上訴人本身計
    算冠宗公司每月支出情形，與實際情形是否相符，尚應審酌
    其他證據為斷，且縱由冠宗公司繳付系爭本金、利息，原因
    甚夥，尚難逕依該書信內容，逕認系爭借款之本金及利息，
    已約定應由冠宗公司支付，或冠宗公司與陳德男間存有借名
    契約，冠宗公司即為實際借款人，被上訴人請求上訴人償還
    代墊款，尚無違誠信原則。而依被上訴人於原審所提台灣企
    銀放款利息收據及台灣企銀台南分行函覆，足徵被上訴人確
    係以個人帳戶之金錢支付本件借款之本金及利息，與冠宗公
    司無關。另被上訴人於該書信內容固曾表示：「三嫂：……
    本想我已答應承擔三哥名向台企銀貸款本金加利息一千多萬
    ，也籌了約五十萬去銀行繳交欠了四個月的本息，也答應銀
    行今後每個月正常繳交本息，直到本金還完」、「……至於
    台企銀三哥名借款的魚塭土地，您就留著吧！以後給孩子們
    ，三哥的財產，我不會也不敢佔為己有」云云，然被上訴人
    於該書信開頭已載稱：「從林小姐連絡得知，已委託律師
    處理冠宗公司、冠南公司股權轉移事，心裏感覺真是遺憾…
    …」嗣又載稱：「……如果事情又回復到原點，我又不去銀
    行繳交本息，銀行又要拍賣的土地，被國稅局列管五年
    的土地，在五年內被拍賣，又要補繳遺產稅，、我雙方
    均委託律師進行法律訴訟，如此各說各話，不知要糾纏到何
    時，、我身心真的能承受嗎？」等語相互以觀，可證縱被
    上訴人承諾系爭銀行貸款之本息將由其承擔，並非單純無條
    件同意履行承擔債務，且事情既回復到原點，上訴人即無以
    此信函片面之語，作為拒絕償還代墊款之理由，此項抗辯，
    無足採取。
(二)上訴人另抗辯被上訴人曾任冠龍公司之保證人，冠龍公司積
    欠上訴人之被繼承人陳德南五百萬元，是以此作為抵銷云云
    ，而為被上訴人所否認。經查：上訴人所提一九九六年七月
    一日簽約之借貸合約書，固記載冠龍公司向陳德南借貸五百
    萬元，由被上訴人及劉銀龍為該借款之保證人，有兩造不爭
    之借貸合約書在卷（見原審卷第五四頁），然該借貸合約書
    第四項載明：「甲方（即冠龍公司）股東開立支票給乙方（
    即陳德男）作擔保，到期兌現」等語，陳德男既收受有冠龍
    公司股東開立之支票，若該支票屆期兌現，借貸合約關係早
    已消滅，是上訴人自應就該支票屆期末獲兌現之事實，負舉
    證之責。上訴人雖提出劉銀龍簽發之大眾商業銀行八十七年
    十月三日期面額三百萬元支票一紙為證（見原審卷第一○二
    頁），惟發票日期與金額均與借貸合約不符，尚難認係該借
    貸合約未兌現之支票。再由上訴人自行提出陳德男記錄冠龍
    公司帳務之筆記本影本節本（見原審卷第一○○頁），所載
    「冠龍借85.7.6，90萬，7.8，100萬，7.29，100萬，8.8，
    190萬」等語，合計僅480萬元，卻載稱「合計500萬」，已
    有未合；且該筆記本右側復載有「87.2.3冠龍還200萬」之
    記載，其下方另有「冠龍借、劉銀龍借」，左側有「利息86
    .3.26，12萬×4＝48萬……」等字樣，而此為陳德男自行製
    作之筆記，被上訴人固不否認其為陳德男所製作，然該筆記
    內容是否與真實帳目相符尚有疑義，並無其他證據資料可供
    核對，自難逕依該筆記內容推認冠龍公司尚未清償上開借款
    。是上訴人據此主張抵銷，不應准許。
六、綜上所述，上訴人之抗辯均不可採，被上訴人代為清償上訴
    人之被繼承人陳德男為借款人對台灣企銀之債務，上訴人並
    無拒絕給付之法律上正當事由，從而，被上訴人依民法第七
    百四十九條規定，請求上訴人連帶給付二百八十六一千零八
    十四元，及自起訴狀繕本送達翌日即九十八年七月四日起至
    清償日止，按年息百分之五計算之法定利息，洵屬有據，應
    予准許。原審為上訴人敗訴之判決，尚無不合。上訴意旨猶
    指前詞，指摘原判決不當，求予廢棄改判，為無理由。
七、本件事證已臻明確，兩造其餘攻擊防禦方法及所提之證據，
    於判決結果不生影響，爰不一一論列，併此敘明。
八、據上論結，本件上訴為無理由，依民事訴訟法第四百四十九
    條第一項、第八十五條二項，判決如主文。
中    華    民    國    99    年    7     月    27    日
                  民事第一庭    審判長法  官  丁振昌
                                      法  官  林永茂
                                      法  官  高明發
上為正本係照原本作成。
如不服本判決，應於收受送達後20日內向本院提出上訴書狀，其
未表明上訴理由者，應於提出上訴後20日內向本院補提出理由書
狀（均須按他造當事人之人數附繕本）上訴時應提出委任律師或
具有律師資格之人之委任狀；委任有律師資格者，另應附具律師
資格證書及釋明委任人與受任人有民事訴訟法第466條之1第1項
但書或第2項（詳附註）所定關係之釋明文書影本。如委任律師
提起上訴者，應一併繳納上訴審裁判費。
中    華    民    國    99    年    8     月    2     日
                                      書記官  王全龍
【附記】
民事訴訟法第466條之1：
(1)對於第二審判決上訴，上訴人應委任律師為訴訟代理人。但上
  訴人或其法定代理人具有律師資格者，不在此限。
(2)上訴人之配偶、三親等內之血親、二親等內之姻親，或上訴人
  為法人、中央或地方機關時，其所屬專任人員具有律師資格並
  經法院認為適當者，亦得為第三審訴訟代理人。
民事訴訟法第466條之2第1項：
  上訴人無資力委任訴訟代理人者，得依訴訟救助之規定，聲請
  第三審法院為之選任律師為其訴訟代理人。

司法院資訊處製作；財團法人民間司法改革基金會備份。
